【裁判字號】    98,再,18
【裁判日期】    990420
【裁判案由】    返還代墊款
【裁判全文】
臺灣高等法院臺南分院民事判決  98年度再字第18號
再 審原 告  丙○○
            甲○○
共      同
訴訟代理人  林重仁  律師
再 審被 告  乙○○
訴訟代理人  何永福  律師
上列當事人間請求返還代墊款事件，再審原告對於中華民國98年
9月29日本院97年度上字第192號確定判決，提起再審之訴，本院
於中華民國99年4月6日言詞辯論終結，判決如下：
    主  文
再審之訴駁回。
再審訴訟費用由再審原告負擔。
    事實及理由
一、本件再審原告係對於本院97年度上字第192號民事確定判決
    ，主張該判決有民事訴訟法第496條第1項第1款適用法規顯
    有錯誤，及同法第497條未審酌或調查足以影響判決結果之
    證據之事由，向本院提起再審之訴，依同法第499條第1項之
    規定，專屬本院管轄；又再審原告係於98年10月6日收受上
    開判決，有送達證書附於本院前審卷第160頁可參，其於98
    年10月27日具狀向本院提起再審之訴，有再審起訴狀可稽，
    並未逾民事訴訟法第500條第1項所規定30日之不變期間，合
    先敘明。
二、再審原告主張：
  (一)原確定判決有民事訴訟法第496條第1項第1款適用法規顯有
    錯誤之再審事由：
    按解釋契約，固須探求當事人立約時之真意，不能拘泥於契
    約之文字，但契約文字業已表示當事人真意，無須別事探求
    者，即不得反捨契約文字而更為曲解。查原確定判決有以下
    違反民法第98條契約解釋之規定：
  1.依兩造於93年10月21日訂立之第一份協議書第18條第2項約
    定內容，再審被告不得請求再審原告給付代墊之健保追扣款
    ，惟前程序確定判決違反上開契約文義，認定再審原告於前
    訴訟程序中抗辯「依上開第一份協議書約定，上訴人（即再
    審被告）自行依健保局函示攤還追扣之費用，與協議書所示
    之誠信、善意處理原則不合，且損及伊等利益」等語，無足
    採信，顯有違誤。
  2.兩造於95年2月底訂立之第二份協議書第7條約定內容，旨在
    避免再審被告於95年3月1日之後，在原址繼續經營鎮源醫院
    ，因此約定即使負責醫師未變更為再審原告，健保給付亦屬
    再審原告權責，前程序確定判決認為「有關鎮源醫院之健保
    給付、追扣事宜，歸屬被上訴人（即再審原告）權責者，係
    以被上訴人進駐、經營該醫院為前提條件至明」，顯與契約
    文義不符。
  3.再審被告自開始經營鎮源醫院後，涉嫌詐領健保金額高達千
    萬元，屬重大違約行為，嚴重影響鎮源醫院之聲譽，依兩造
    第一份協議書第2條、第5條第2、3項約定，應賠償再審原告
    之損害，惟前程序確定判決竟認「系爭第一份協議書第2條
    約定經營管理醫院者不得有任何違法行為，僅具教示作用，
    與約定得請求對造當事人履行給付之債務者不同，不論再審
    被告於經營鎮源醫院期間，是否另有違法情事，應否負刑事
    或行政訴訟責任，亦係他事，要難據此逕認再審被告即有可
    歸責之債務不履行為約事由」等語，顯然曲解契約文字。
  4.再審原告於前程序第二審，主張依系爭第一份協議書第18條
    約定，再審被告應按月補償新台幣90萬元等語，前程序確定
    判決則以「再審原告與訴外人雲林縣農會間之合作經營契約
    已於95年3月1日終止，再審原告無法進駐經營鎮源醫院」為
    由，認再審原告上開主張無理由。惟再審原告與雲林縣農會
    終止合作經營契約，係因再審被告未依約返還醫療設備，拒
    不配合回復原狀，前程序確定判決捨契約文字，以未確定原
    因之情事，排斥契約之適用，顯有違誤。
  5.再審被告係於96年6、7月間，與中央健保局南區分局協議，
    自95年8月24日起至96年7月24日分12期，繳納鎮源醫院93年
    10月前之健保追扣金額，但自95年3月1日起再審被告已結束
    與再審原告間之合作關係，不得在鎮源醫院原址經營醫院，
    再審被告卻違約繼續經營鎮源醫院，並藉此詐領健保費用，
    前程序確定判決未斟酌再審被告「因不法之原因而為給付」
    事實，依不當得利之法律關係判決再審被告勝訴，適用法規
    顯有錯誤。
  (二)原確定判決有民事訴訟法第497條之再審理由：
    再審原告於前程序確定判決主張再審被告「在93年接手經營
    之後，就用詐欺的方式，向健保局詐領健保費。因想要繼續
    經營，所以才代替被上訴人（再審原告）給付歸扣款」，前
    程序第二審未加審酌，就再審被告詐領健保費之違法事實，
    未予詳查，均足影響判決結果。
  (三)並聲明：
    1.本院97年度上字第192號確定判決主文第一項「原判決關
      於駁回上訴人(即再審被告)下開第二項之訴部分，暨訴訟
      費用之裁判均廢棄」、第二項「上廢棄部分，被上訴人（
      即再審原告）應給付上訴人（即再審被告）新台幣壹佰壹
      拾肆萬捌仟肆佰肆拾捌元，及自民國九十六年十月三日起
      至清償日止，按週年利率百分之五計算之利息」、第四項
      「第一、二審訴訟費用由被上訴人負擔十分之六，餘由上
      訴人負擔」部分均廢棄。
    2.上開廢棄部分，再審被告在前程序之上訴駁回。
三、再審被告則以：
    關於再審被告詐欺健保費問題，已於原確定判決第六頁第六
    段中詳述，並無適用法規顯有錯誤之情形。又解釋意思表示
    屬事實審法院之職權，事實審法院解釋意思表示，縱有不當
    ，亦不生適用法規顯有錯誤問題，最高法院著有64年度台再
    字第140號判例。是以，原確定判決縱有解釋意思表示不當
    之情事，亦非「適用法規顯有錯誤」。又原確定判決第十頁
    第十一段已說明「兩造其餘攻擊防禦方法及舉證，不一一論
    述」之理由，並無未斟酌再審被告詐領健保費之事實，自無
    民事訴訟法第497條之再審理由等語，資為抗辯。並答辯聲
    明：再審之訴駁回。
四、經查：
  (一)按解釋契約屬事實審法院之職權，其解釋縱有未當，尚不生
    適用法規顯有錯誤之問題。又所謂適用法規顯有錯誤者，不
    包括漏未斟酌證據及認定事實錯誤之情形在內（最高法院63
    年度台上字第880號判例參照）。本件再審原告雖主張原確
    定判決有上開再審理由(一)1.至5.適用法規顯然錯誤之再審理
    由等語。然查，再審原告上開主張，均係屬前程序事實審法
    院解釋兩造間契約之職權，依上開說明，尚難認違反民法第
    98條之規定，而有適用法規顯有錯誤之再審理由。且查：
  １再審原告主張上開(一)1.至4.之再審事由，業經再審原告於前
    訴訟程序為抗辯，並經原確定判決調查相關證據後，於事實
    及理由欄四、五、六，詳述認定之依據，及再審原告所辯不
    可採之理由，再審原告再以上開理由，指摘原確定判決有適
    用法規顯有錯誤之事實，已難信採。
  ２再審原告主張上開(一)5.之再審事由，依原確定判決事實及理
    由欄三所載，再審原告就再審被告代墊之款項，係再審原告
    於93年1月1日至同年10月31日經營鎮源醫院期間，健保局之
    溢付款一節，並不爭執（見原確定判決第3頁），則再審被
    告代墊之此筆款項，顯非「因不法原因而為之給付」，再審
    原告依此主張「原確定判決有適用法規顯有錯誤情事」云云
    ，亦無足取。
  (二)再審原告雖又主張前程序第二審，未予詳查再審被告詐領健
    保費之違法事實，而有民事訴訟法第497條之再審理由云云
    。然再審被告詐領保險費一節，為再審被告所不爭執，且前
    程序確定判決就再審被告詐領健保費，是否違約，而應對再
    審原告負債務不履行之損害賠償責任一節，亦於判決理由詳
    予說明，已如上述，是前程序已加斟酌；再者，確定判決第
    十一點已敘明「兩造其餘攻擊防禦方法及舉證，不一一詳為
    審酌」，則前程序亦無漏未斟酌之情事，再審原告此部分主
    張，即非可採。
  (三)至於再審原告請求調取再審被告詐領健保費之卷證，本院審
    酌再審被告業已自認此項事實，並經原確定判決斟酌，無調
    卷之必要，併予敘明。
五、綜上所述，再審原告以原確定判決有民事訴訟法第496條第
    1項第1款、第497條之再審事由，提起本件再審之訴，求為
    廢棄本院97年度上字第192號確定判決，為無理由，應予駁
    回。
六、本件待證事實已臻明確，兩造其餘攻擊防禦方法及舉證，對
    判決之結果已不生影響，爰不一一詳為論列，附此敘明。
七、據上論結，本件再審原告之訴無理由，依民事訴訟法第505
    條、第78條，判決如主文。
中    華    民    國    99    年    4     月    20    日
                  民事第四庭    審判長法  官  吳上康
                                      法  官  王金龍
                                      法  官  陳珍如
上為正本係照原本作成。
本件不得上訴。
中    華    民    國    99    年    4     月    23    日
                                      書記官  易慧玲

司法院資訊處製作；財團法人民間司法改革基金會備份。
